【裁判字號】    92,台上,6243
【裁判日期】    921107
【裁判案由】    違反毒品危害防制條例
【裁判全文】
最高法院刑事判決                              九十二年度台上字第六二四三號
    上   訴   人  臺灣高等法院臺南分院檢察署檢察官
    上訴人即被告  乙○○
                          （另案在臺灣臺南監獄臺南分監執行）
    上   訴  人   甲○○
                          （另案在臺灣雲林監獄執行）
右上訴人等因被告等違反毒品危害防制條例案件，不服臺灣高等法院臺南分院中華民
國九十二年八月十三日第二審判決（九十二年度上訴字第六三一號，起訴案號：臺灣
雲林地方法院檢察署九十年度偵字第三二二四號），提起上訴，本院判決如左：
    主  文
原判決關於乙○○部分撤銷，發回臺灣高等法院臺南分院。
其他上訴駁回
    理  由
一、撤銷發回（即乙○○）部分：
本件原判決認定上訴人即被告乙○○與已死亡之王添源係夫妻，王添源係上訴人甲○
○之父，乙○○則係甲○○繼母，王添源、乙○○共同基於販賣第一級毒品海洛因營
利之概括犯意聯絡，於不詳時間販入大量第一級毒品海洛因後：（一）由甲○○基於
幫助王添源、乙○○夫妻販賣第一級毒品海洛因及幫助黃鈴倫施用毒品之概括犯意，
自九十年七月底某日起至八月初某日止，居間代替黃鈴倫向王添源、乙○○夫妻購買
新台幣（下同）一、二千元之海洛因三次。（二）九十年七月間某日，再帶同黃鈴倫
及其男友鍾泳發，前往王添源、乙○○夫妻雲林縣崙背鄉阿勸村阿勸十之一號住處外
某巷口處等候，黃鈴倫當場交付三千元予甲○○，由甲○○親自進入王添源、乙○○
夫妻前開居所，並自行墊付二千元，共以五千元之代價，向王添源、乙○○夫妻購得
海洛因約半錢後，由甲○○轉交其購自王添源、乙○○夫妻之上述海洛因予黃鈴倫。
（三）九十年八月七日上午，黃鈴倫從台北返抵雲林縣崙背鄉，由甲○○駕駛贓車（
另案偵辦）前往接送黃鈴倫，並搭載郭嘉福、高怡婷，途中因躲避警察臨檢追緝，贓
車落入田中無法行駛，甲○○乃另竊取王水良所有之ＶＱＭ六三六號機車（另案偵辦
）同黃鈴倫就近前往王添源、乙○○夫妻雲林縣崙背鄉阿勸村阿勸十之一號居所。
於同日上午四時許，甲○○復承前幫助販賣及幫助施用第一級毒品海洛因之概括犯意
，由上址二樓後面房間，走至上址二樓前面王添源、乙○○居住之房間購買一千元份
量之海洛因予黃鈴倫吸食。至同日十二時三十分許，經警追躡收受贓物現行犯之甲○
○及毒品通緝犯之黃鈴倫至王添源、乙○○夫妻前開居所，當場在上址二樓王添源、
乙○○臥房衣櫥內乙○○二件大衣裏，查獲乙○○、王添源所有、分別以別針懸掛之
襪子二只、黑色小袋子一只裝置之海洛因三包淨重計二十一‧九公克（包裝重一‧九
五公克），另於一樓酒櫃右下角抽屜扣得乙○○、王添源所有、供分裝毒品販賣所用
之夾鏈袋一千零九十一個，再經循線追查查獲等情。因而維持第一審法院論處乙○○
共同連續販賣第一級毒品罪刑（處有期徒刑十二年六月）之判決，駁回乙○○在第二
審之上訴，固非無見。
惟查：（一）除刑事訴訟法有特別規定外，已受請求之事項未予判決者，其判決當然
違背法令，為該法第三百七十九條第十二款所明定。本件起訴書犯罪事實及證據並所
犯法條欄分別記載：「王添源、乙○○夫妻，共同基於販賣毒品營利之概括犯意聯絡
，於九十年二、三月間，由王添源透過行動電話與李青佩聯絡，約定以每次五千元之
代價，在雲林縣水林鄉○○路邊某處，販賣第一級毒品海洛因十次予李青佩」、「右
揭王添源、乙○○夫妻共同連續販入大量海洛因，並多次販賣海洛因予李青佩之犯罪
事實，業據證人李青佩指證綦詳」、「李青佩表示確曾向王添源、乙○○購買毒品及
欠款，但無所謂殺豬欠款之情」。則乙○○與王添源先後十次共同販賣第一級毒品海
洛因予李青佩之事實，顯在起訴書所載犯罪事實內，起訴書復認此部分事實與原審判
決有罪之乙○○連續販賣第一級毒品部分，係乙○○基於概括犯意所為之連續犯，二
者屬裁判上一罪之同一案件。第一審判決就業經起訴且與判決有罪部分屬同一案件之
乙○○先後十次販賣第一級毒品海洛因予李青佩之事實，未予審究，顯有已受請求之
事項未予判決之違法；原判決未加糾正，仍予維持，同屬於法有違。（二）毒品危害
防制條例第十九條第一項：「犯第四條至第九條、第十二條、第十三條或第十四條第
一項、第二項之罪者，其供犯罪所用或因犯罪所得之財物，均沒收之，如全部或一部
不能沒收時，追徵其價額或以其財產抵償之」，屬義務沒收規定，是凡供犯毒品危害
防制條例第四條至第九條、第十二條、第十三條或第十四條第一項、第二項之罪，所
用之物或因犯上開罪所得之財物，祇要屬於被告所有，即應併予宣告沒收，法院並無
自由酌裁之權。故上開規定，乃刑法第三十八條第一項第二、三款之特別規定，應優
先適用。第一審判決既論處乙○○毒品危害防制條例第四條第一項販賣第一級毒品罪
刑，則其認定：「扣案之夾鍊袋一千零九十一個、黑色襪子二只、黑色皮包一只，為
乙○○所有、供其販賣海洛因所用之物」，如若無誤，即應依毒品危害防制條例第十
九條第一項規定，就上開扣案物品，併為沒收之諭知。第一審判決竟依刑法第三十八
條第一項第二款規定，就上述物品宣告沒收，顯有適用沒收法則不當之違法；原判決
未加糾正，仍予維持，亦屬違法。又原判決事實認定：「在一樓酒櫃右下角抽屜扣得
乙○○、王添源所有、供分裝毒品販賣所用之夾鏈袋一千零九十一個」，如若無誤，
似意指上開夾鏈袋尚未供分裝海洛因毒品之用，則上開夾鏈袋是否屬供犯罪預備之物
？攸關應依毒品危害防制條例第十九條第一項規定，抑或刑法第三十八條第一項第二
款規定，就上開夾鏈袋宣告沒收，自有深入研求剖析釐清之必要。（三）依原判決理
由說明，係採納證人黃鈴倫在偵審中之供述，作為判決乙○○有罪之證據資料。惟證
人黃鈴倫在偵審中證稱：「因為每次我拿錢給他（指甲○○），叫他幫我調貨時，他
有說要向他阿姨（指乙○○）及他爸爸（指王添源）拿的，另我與我男友於九十年七
月間，我男友鍾泳發入監前，曾經開車去崙背鄉○○村○路口等，而甲○○帶他朋友
進去，我與我男友在那邊等，那次約買半錢，價值五千元，給他三千元，尚欠二千元
，當時甲○○有說向乙○○及王添源等人買，由甲○○將毒品轉交我們」、「我每次
都會問他，貨去哪裡拿，他曾經提過說要跟他爸爸及阿姨拿，提過的次數我忘記了」
、「（問：甲○○有跟妳說他要去問他爸爸及阿姨有沒有貨？）他有跟我說，但他實
際有無問，我人不在場，我不知道」、「（問：甲○○有無跟他爸爸及阿姨拿貨？）
我不知道」（見偵查卷第二一三頁、第二一四頁、第一審卷第一宗第一二六頁至第一
二七頁），如若屬實，則證人黃鈴倫顯未親身與聞或經歷乙○○售賣海洛因予甲○○
之過程，其證述乙○○先後多次售賣海洛因予甲○○，並非本諸親身經歷，而係基於
甲○○於審判外之片面告知，則黃鈴倫於偵審中之證述，是否屬傳聞證據﹖得否採為
判決之基礎，原判決未予審認、說明，自屬於法有違。以上，或係檢察官及乙○○上
訴意旨所指摘，或為本院得依職權調查之事項，應認原判決關於乙○○部分有撤銷發
回更審之原因。
二、上訴駁回（即甲○○）部分：
查第三審上訴書狀，應敘述上訴之理由，其未敘述者，得於提起上訴後十日內補提理
由書於原審法院，已逾上述期間，而於第三審法院未判決前仍未提出上訴理由書狀者
第三審法院應以判決駁回之，刑事訴訟法第三百八十二條第一項、第三百九十五條後
段規定甚明。甲○○因違反毒品危害防制條例案件，不服原審判決，於九十二年九月
八日提起上訴書狀，惟未敘述上訴之理由，迄今逾期已久，於本院判決前仍未提出，
其上訴自非合法，應予駁回。
據上論結，應依刑事訴訟法第三百九十七條、第四百零一條、第三百九十五條後段，
判決如主文。
中      華      民      國    九十二    年     十一     月      七      日
                              最高法院刑事第一庭
                                  審判長法官  施  文  仁
                                        法官  林  永  茂
                                        法官  蕭  仰  歸
                                        法官  賴  忠  星
                                        法官  呂  永  福
      右正本證明與原本無異
                                              書  記  官
中      華      民      國    九十二    年     十一     月     十三     日
                                                                        Ｔ


司法院資訊處製作；財團法人民間司法改革基金會備份。
